臺灣高雄地方法院刑事判決　　　　　　　　　　　　九十一年度易字第三六號
　　公　訴　人　臺灣高雄地方法院檢察署檢察官
　　被　　　告　甲○○
　　選任辯護人　陳里己律師
　　　　　　　　蔡淑媛律師
　　　　　　　　吳敏蕙律師
右列被告因業務侵占案件，經檢察官提起公訴（九十年度偵續字第九一號），本院判
決如左：
    主  文
甲○○無罪。
    理  由
一、公訴意旨係以：被告甲○○係設於高雄市新興區○○○路二五一號十樓之五「臺
    灣聯網企劃行銷有限公司美國運通卡推廣代理處高雄市辦事處」（下稱臺灣聯網
    公司）之業務組長，負責審核其公司業務員對外招攬申請信用卡之業務，為從事
    業務之人，竟意圖為自己不法之利益，於民國八十九年四月八日，利用職務上審
    核信用卡申請資料之便，將告訴人丙○○填寫之美國運通卡申請書及八十八年薪
    資扣繳憑單、八十九年二、三、四月份薪資明細表、國民身分證及臺灣銀行存摺
    帳號、存款明細表等證件影本交予業務員庚○○（另為不起訴處分）申請信用卡
    ，再由庚○○將上開資料交其審核之際，將上開資料侵占入己，並將告訴人之資
    料出售外流予不詳姓名之偽造信用卡集團圖利，嗣於同月十七日，因告訴人所有
    之台新銀行卡號五四０六四─0000000000號信用卡遭人謊報遺失後，
    申請補發第二張信用卡使用，並於同月二十六日盜刷該信用卡消費達新臺幣（下
    同）十一萬一千三百元，嗣又以相同手法向中國信託商業銀行及花旗、富邦等商
    業銀行申辦信用卡時，經中國信託商業銀行發現可疑，向告訴人查詢而發覺，因
    認被告涉犯刑法第三百三十六條第二項之業務侵占罪嫌等語。
二、按被告未經審判證明有罪確定前，推定其為無罪。犯罪事實應依證據認定之，無
    證據不得認定犯罪事實；不能證明被告犯罪者，應諭知無罪之判決，刑事訴訟法
    第一百五十四條、第三百零一條第一項分別定有明文。又事實之認定，應憑證據
    ，如未能發現相當證據，或證據不足以證明，自不能以推測或擬制之方法，為裁
    判基礎；再認定犯罪事實，所憑之證據，雖不以直接證據為限，間接證據亦包括
    在內，然無論直接或間接證據，其為訴訟上之證明，須於通常一般之人均不致於
    有所懷疑，而得確信其為真實之程度者，始得據之為有罪之認定，倘其證明尚未
    達到此一程度，而有合理性懷疑之存在時，即無從為有罪之認定，此分別有最高
    法院四十年台上字第八六號及七十六年台上字第四九八六號判例可資參照。
三、公訴人認被告涉有前揭業務侵占之犯行，無非係以告訴人之指訴及證人壬○○、
    薛莉娟、庚○○均一致指稱庚○○於八十九年四月八日僅招攬告訴人一件信用卡
    申請案，且已交付被告審核云云，足認被告確有收受上開告訴人之申請資料後侵
    占入己之犯行為其主要論據。訊據被告堅決否認有何業務侵占犯行，辯稱依臺灣
    聯網公司之電腦資料所示，證人庚○○於八十九年四月八日總共交付十一件信用
    卡申請案予其審核，其中並無告訴人之申請案，足見其並未收受上開資料而無何
    業務侵占之犯行等語。經查：
  (一)被告於八十九年四月間係臺灣聯網公司之業務組長，負責審核其公司業務員對外
    招攬申請信用卡之業務，而證人庚○○為其組員，於同月八日，告訴人確曾將其
    所填寫之「美國運通卡」申請書及八十八年薪資扣繳憑單、八十九年二、三、四
    月份薪資明細表、國民身分證及臺灣銀行存摺帳號、存款明細表等證件影本交予
    證人庚○○申請信用卡，依當時臺灣聯網公司規定之申請流程，本應由證人庚○○交予被告審核，再由被告交予行政助理輸入公司電腦，並由行政助理將上開資
    料寄送臺北總公司，惟嗣後臺灣聯網公司之電腦內並無告訴人申請信用卡之紀錄
    ，上開資料亦不知去向，且告訴人於信用卡申請書上「持有信用卡記錄」欄內所
    記載之台新銀行卡號五四０六四─0000000000號信用卡竟遭人謊報遺
    失並申請補發第二張信用卡使用，而於同月二十六日盜刷消費共計十一萬一千三
    百元，嗣又以相同手法向中國信託商業銀行及花旗、富邦等商業銀行申辦信用卡
    時，經中國信託商業銀行職員發現可疑，向告訴人查詢而發覺等事實，業據被告
    供述在卷，核與告訴人、證人庚○○及丁○○分別指訴、證述之情節大致相符，
    復有告訴人之信用卡申請書一份在卷可稽，自堪認定。
  (二)證人庚○○於警詢中陳稱：「因為我當日（四月八日）只有受理丙○○此件，所
    以我確實將該件送交予組長甲○○，並且由甲○○自行在白板上登錄一件，但事
    情發生後，組長甲○○把四月份登錄於白板上之案件全部擦拭掉。」云云（警卷
    第一頁反面），固與同時任職於臺灣聯網公司之證人壬○○於偵訊時證稱：「（
    問：本件是否有交予甲○○？）有，我們有影印一張申請書留底，表示已交給組
    長，而庚○○他有留底，所以我可以確定那份資料有交給甲○○... 白板上的件
    數就是我們交給組長的件數，而當天庚○○只做那件案件，所以他很清楚有沒有
    交出去，甲○○還罵他『今天怎麼只有做一件』。」（偵續卷第六九頁反面）；
    及證人薛莉娟於偵訊時證稱：「我們業務員如有交資料的話會在白板寫件數，我
    隔天有看到庚○○交一件。」云云（偵續卷第七二頁反面）均相符。惟觀諸證人
    壬○○及薛莉娟之前開證述內容，均係以白板上僅記載一件及被告指責證人庚○○當日僅招攬一件信用卡申請案件，據以推認該件即為告訴人之申請案件，顯屬
    證人之推測之詞，依法不得作為不利於被告之認定依據。況依卷附臺灣聯網公司
    每日繳件明細、傳送信用卡資料明細及業務員繳件日報表（本院卷第九十、九一
    、八十頁）所載，證人庚○○於八十九年四月八日繳交被告審核並輸入臺灣聯網
    公司電腦之美國運通卡申請案件共計十一件，且當月並無僅繳交一件之紀錄，自
    足認證人庚○○、壬○○及薛莉娟之前揭證詞，均與客觀事證不符，不足採信。
    公訴人據此認定被告確曾收受告訴人之申請資料，容有誤解。
  (三)告訴人指稱其曾於同月十六日接獲一通冒充美國運通公司徵信人員之電話，表示
    因申請美國運通卡之故，其填寫於美國運通信用卡申請書上之台新銀行卡號五四
    ０六四─0000000000號信用卡必須停止使用一週云云，嗣上開信用卡
    即遭人以電話向台新銀行冒名謊報遺失並申請補發後盜刷消費等語（偵卷第三頁
    反面、偵續卷第四頁）。而除告訴人之申請資料外，同一時期於臺灣聯網公司內
    另有「超微企業股份有限公司」員工戊○、葉正演及陳柏璋之信用卡申請資料遺
    失，並均於同月中旬遭冒名謊報遺失並變更補發信用卡之地址而盜刷消費，此業
    據證人戊○、葉正演及陳柏璋於偵訊時證述綦詳（偵續卷第三二頁反面），復有
    中國信託商業銀行股份有限公司九十二年六月二十五日陳報狀附卷可稽（本院卷
    第一八一頁），足證本件之犯罪手法，係取得告訴人、戊○等人之個人資料及信
    用卡申請書上所載其他銀行之信用卡號碼後，向各銀行謊報信用卡遺失而申請補
    發，同時變更第二張信用卡之送達地址以供冒領盜刷。惟被告為臺灣聯網公司之
    組長，負責審核業務員對外招攬申請信用卡之業務，其所屬之組員原本即須將各
    申請人之信用卡申請書及個人資料交予被告審核，是如被告有意取得上開資料以
    冒名申請補發信用卡，僅需私下將其所取得之資料影印留存即可，何須侵占入己
    徒增為人察覺之風險？再依臺灣聯網公司之申請信用卡案件處理流程以觀，業務
    員將申請人之相關資料交予組長之前，須先影印一份留存，而組長審核完畢後，
    則須轉交行政人員輸入電腦，並於每週二、五列印業績報表供業務員核對，此迭
    據被告、證人庚○○及丁○○供陳在卷，是如被告於此一過程中將申請人之資料
    侵占入己，當無從交付行政人員輸入電腦，俟每週二、五列印業績報表供業務員
    核對時，即有事跡敗露之虞。尤其負責招攬戊○申請信用卡案件之業務員己○○
    與證人庚○○同為被告之組員，此業據證人己○○於本院調查時證述明確（本院
    卷第一三三頁），如證人庚○○及己○○招攬送審之申請資料同時遺失，自足以
    招致係其所為之合理懷疑。再佐以告訴人具有員警之身分，是其信用卡申請書之
    職業欄內已明確記載「公司名稱：高市政府警察局」等字樣，則被告長期任職於
    臺灣聯網公司，並主管審核信用卡申請書之職務，理應對公司內部之規定、流程
    知之甚詳，並可輕易查知申請人之基本資料，依其年齡、智識及工作資歷以觀，
    是否會貿然侵占同組不同業務員所交付，且其中一申請人具有員警身分之客戶資
    料，而自陷於犯罪嫌疑重大之處境，顯非無疑。
  (四)再者，被告辯稱平時業務員均係將申請人之相關資料收齊後，置於其桌上以供審
    核，核與證人庚○○於偵訊時陳稱：「我有放在甲○○桌上。」（偵續卷第三三
    頁反面）；於本院調查時證稱：「我回到公司整理完後，放在甲○○的桌上我就
    走了，之後甲○○是否真的有看到或有沒有拿到他手裡我不確定。」（本院卷第
    一六０頁）等語相符，足認證人庚○○並未將告訴人之申請資料親交被告收執，
    而係置於公司內任何員工均可輕易拿取之處。另觀諸被告、證人庚○○及丁○○
    均一致指稱臺灣聯網公司之離職員工即另案被告辛○○曾以相同手法盜刷客戶之
    信用卡等語，核與辛○○於警詢時供稱其於八十九年一月及四月間，分別任職於
    花旗銀行及聯邦銀行之信用卡推廣部擔任業務員職務，先後擅自取走信用卡申請
    書共計五十七份，再假冒持卡人名義向發卡銀行更改住址並謊報遺失信用卡，俟
    銀行補發新卡後持以盜刷消費，其中於聯邦銀行所拿取之申請書，係其任職期間
    整理桌上事物時順手取回等語相符（偵卷第六七頁反面、六八頁、七一頁反面）
    ，並經本院八十九年度訴字第二三六九號判決認定屬實（本院卷第十頁）。再佐
    以被告供稱辛○○於同年四月間所任職之聯邦銀行位於臺灣聯網公司樓上，二公
    司之員工時常有業務往來，辛○○應有機會在上班時間進入其公司等語（本院卷
    第一六二頁）。則另案被告辛○○之上開犯罪手法既與告訴人、戊○、葉正演及
    陳柏璋等人指訴之受害情節相符，復有於同一期間任職於臺灣聯網公司樓上之地
    緣關係，自難排除辛○○趁人不注意之際，返回臺灣聯網公司竊取置於桌上之信
    用卡申請資料之可能性。公訴人以辛○○係於八十九年二月初至臺灣聯網公司任
    職，惟二日後即擅自離職，距告訴人申請信用卡時已相隔二月，且其已將花旗銀
    行及聯邦銀行之五十七張信用卡申請書影本據為己有，顯無冒險返回原公司行竊
    區區數份資料之必要等語，遽為不利於被告之認定，似嫌速斷。
  (五)經公訴人將戊○、陳柏璋及告訴人等人親自書寫之信用卡資料與被告當庭書寫資
    料一併送交內政部警政署刑事警察局鑑定筆跡，均以字跡有模仿之虞，且字跡書
    寫方式不同等故，認為無法鑑定，此有內政部警政署刑事警察局九十一年刑鑑字
    第○九一○○二○七九一號函附卷可稽（偵續卷第一一０頁）。而本院依職權函
    查告訴人遭冒名申請信用卡所填載寄送地址之戶籍資料及土地、建物登記謄本，
    亦均與被告無關，此分別有各該謄本在卷足憑（本院卷第一七三、一七六至一七
    九頁），是以上開被偽造之信用卡申請資料究係何人所為，已屬無從查證。再臺
    灣聯網公司於告訴人資料失竊前，並未建立申請資料之簽收制度，而依該公司辦
    理信用卡業務之流程，被告收受業務員所交付申請人之資料審核完畢後，必須交
    由行政人員輸入電腦，此迭據被告及證人庚○○分別供述、證述在卷，從而，縱
    認被告確曾收受告訴人之上開資料，惟既須交由他人將該筆資料輸入電腦，此外
    復查無其他足資證明確係被告所為或得以排除被告以外之人涉案可能性之積極證
    據，自不得遽予推認被告之上開侵占犯行。
  (六)至告訴人固於警詢及本院調查時指稱證人庚○○曾表示上開申請資料已轉送被告
    審核，並由被告送交證人即臺灣聯網公司主任丁○○決行，經其再向被告查詢，
    則答稱已送交證人丁○○處理等語（警卷第七頁反面，本院卷第六七頁）。惟告
    訴人僅係以電話與一名自稱為「甲○○」之人聯繫，而無法確定該人即為被告，
    此業據其自承在卷（本院卷第六八頁）。又臺灣聯網公司處理信用卡之流程係由
    業務員送交被告審核後，轉送行政人員輸入電腦，並未再交由證人丁○○審核等
    情，亦迭據被告及證人丁○○供述、證述在卷，足證告訴人上開指訴情節與客觀
    事證不符，則被告是否確曾表示已收受告訴人申請資料之意旨，即非無疑。況被
    告縱曾收受上開資料，亦不足以推認其有前揭業務侵占之犯行，已如前述，是公
    訴人以告訴人之片面指訴推認被告之犯行，亦屬無據。
  (七)綜上所述，本件尚乏積極證據足資證明被告確有將告訴人之信用卡申請書等資料
    侵占入己之業務侵占犯行，自難僅憑其當時為臺灣聯網公司之組長，負責審核信
    用卡申請業務，且證人庚○○曾將告訴人之資料置於被告桌上，及嗣後告訴人之
    申請資料未輸入公司電腦即不知去向等節，遽為不利於被告之認定。此外，公訴
    人復未提出其他積極證據用資證明被告確有其所指訴之業務侵占犯行，應認被告
    犯罪嫌疑不足，揆諸前揭規定及判例意旨，依法應為被告無罪之諭知。
據上論斷，應依刑事訴訟法第三百零一條第一項，判決如主文。
本案經檢察官乙○○到庭執行職務。
中      華      民      國    九十三    年      一      月     十九     日
                                    臺灣高雄地方法院刑事第十一庭
                                        審判長法  官    徐美麗
                                              法  官    陳億芳
                                              法  官    鄭詠仁
右正本證明與原本無異。
如不服本判決，應於判決送達後十日內，向本院提出上訴狀。
                                              書記官    蔡妮君
中      華      民      國    九十三    年      一      月     十九     日
